臺灣臺北地方法院刑事裁定　　　　　　　96年度聲判字第82號
聲　請　人　東錦企業股份有限公司
兼　代表人　丁○○
聲　請　人　甲○○
代　理　人　尤英夫律師
　　　　　　鄭仁哲律師
　　　　　　黃宗哲律師
被　　　告　丙○○
　　　　　　乙○○
上列聲請人因被告等妨害名譽案件，不服臺灣高等法院檢察署檢
察長中華民國九十六年四月十六日，九十六年度上聲議字第一九
七一號駁回聲請再議之處分（原不起訴處分案號：臺灣臺北地方
法院檢察署九十五年度偵字第二五０八０號、九十六年度偵字第
一三七七號），聲請交付審判，本院裁定如下：
    主      文
聲請駁回。
    理      由
一、按告訴人不服上級法院檢察署檢察長或檢察總長認再議為無
    理由而駁回之處分者，得於接受處分書後十日內委任律師提
    出理由狀，向該管第一審法院聲請交付審判；法院認交付審
    判之聲請不合法或無理由者，應駁回之，刑事訴訟法第二百
    五十八條之一、第二百五十八條之三第二項前段分別定有明
    文。查本件聲請人東錦企業股份有限公司（下稱東錦公司）
    、丁○○、甲○○以被告乙○○、丙○○涉犯妨害名譽罪嫌
    ，向臺灣臺北地方法院檢察署（下稱臺北地檢署）提出告訴
    ，經該署檢察官以九十五年度偵字第二五０八０號、九十六
    年度偵字第一三七七號為不起訴處分後，聲請人不服聲請再
    議，經臺灣高等法院檢察署（下稱高檢署）檢察長於民國九
    十六年四月十六日以九十六年度上聲議字第一九七一號處分
    書認聲請人再議無理由而駁回再議，聲請人於九十六年四月
    三十日收受該處分書，於九十六年五月四日委任律師提出理
    由狀向本院聲請交付審判等情，業經本院依職權調取臺北地
    檢署九十五年度偵字第二五０八０號、九十六年度偵字第一
    三七七號、高檢署九十六年度上聲議字第一九七一號等卷宗
    查閱無訛，且有本院收狀戳上日期可證，是本件聲請為合法
    ，合先敘明。
二、聲請人原告訴意旨略以：被告乙○○與丙○○係父女關係，
    緣聲請人丁○○、甲○○與被告乙○○於八十九年十月九日
    簽訂備忘錄，約定被告乙○○及其家屬支付新臺幣（下同）
    六千萬元與聲請人丁○○、甲○○二人，作為聲請人東錦公
    司之股金，嗣聲請人東錦公司於九十二年十二月十日參加經
    濟部水利署中區水資源局主辦之「集集共同引水計畫名間水
    力電廠興建暨營運工程」ＢＯＴ案，獲得最優申請人資格，
    聲請人等遂另行成立名間電力股份有限公司（下稱名間電力
    公司），因資金需要乃向被告乙○○調取現金，被告乙○○
    並指派被告丙○○進駐東錦公司及名間電力公司，為謀奪東
    錦公司及名間電力公司之利益，雙方遂產生債務糾紛。詎被
    告等竟基於妨害名譽之概括犯意聯絡，於九十五年三月間，
    陸續寄發內容載有「一、水利署中部水資源局與東錦企業官
    商勾結案疑點重重如下：．．．(2)甄審委員多人迄今仍予東
    錦企業公司密切聯繫，不合邏輯。(3)中部水資源局不敢對東
    錦公司督導糾正，即使工程進度十分落後或施工品質不良。
    ．．．二、本集集共同引水名間水力電廠ＢＯＴ案係由前國
    策顧問丁○○、蔡世祿父子檔用不正當方式以金錢人情圍綁
    甄選委員多人硬將各種條件都佔優勢的臺灣汽電公司幹掉出
    局。是不是因為蔡家後台夠硬而沒人敢查緝？是不是因為蔡
    家常公開跟阿扁總統合照的照片成了萬靈丹？是不是蔡家有
    人在蔡啟芳委員辦公室當助理而橫行無阻？是不是蔡家有親
    人在調查局操弄而令人害怕白色恐怖纏身？」、「東錦公司
    幕後經營人丁○○家族．．．本次參與ＢＯＴ案純係利用企
    業聯盟成員拼湊成具電力供應業身份、及運用特殊人脈影響
    相關具土木背景甄審委員之協助而圍標本案．．．是以東錦
    公司即便進度落後或施工不良等事情發生，主辦單位亦不敢
    言」、「申請並實際查封剩餘股票及丁○○先生所持有之不
    動產」等詞之檢舉信函與總統府、行政院、經濟部、高檢署
    等政府機關及日本關西電力公司，足以減損、貶低聲請人等
    之名譽，因認被告二人均涉犯刑法第三百十條第二項之加重
    誹謗罪嫌。
三、臺北地檢署檢察官調查後，認聲請人所提出之檢舉書函等，
    內容均查無被告二人之資料，且除聲請人之臆測外，並無積
    極證據可證明被告二人有何妨害名譽之行為，而認被告二人
    犯罪嫌疑不足，而予以不起訴處分，經聲請人提出再議後，
    高檢署檢察長復認聲請人主張檢舉函內所附之經濟部水利署
    中區水資源局九十五年六月八日水中養字第０九五五００三
    八七七０號函，為被告乙○○委託某立法委員取得，係屬任
    意猜測，無證據可憑，又該函文受文單位即有九個，聲請人
    認為無他人可取得該函文，亦非可採；被告二人之利害關係
    與東錦公司、名間電力公司尚屬一致，實無撰寫不利於上開
    二公司之黑函之必要，且尚不能排除其餘好事者撰寫黑函之
    可能性，聲請人所指純屬臆測，尚難認定被告二人有聲請人
    所指訴妨害名譽之犯行，並因無法僅依測謊即入被告二人於
    罪，因認無測謊之必要，而認原檢察官予以被告二人不起訴
    之處分，核無不合，而駁回聲請人之再議。
四、本件聲請交付審判意旨略以：
（一）被告丙○○等人曾對聲請人及名間電力公司為恐嚇取財犯
      行，業經臺灣南投地方法院檢察署檢察官偵查後以九十四
      年度偵字第三一二一號、第三七二九號提起公訴，目前由
      臺灣南投地方法院審理中（九十四年度訴字第六七二號）
      ，而該承辦法院正準備傳訊聲請人丁○○、甲○○為證人
      ，被告二人為求脫免罪責，始以種種威脅利誘方式使聲請
      人就範，散發黑函即為手段之一。
（二）檢舉函中所附之經濟部水利署中區水資源局九十五年六月
      八日水中養字第0000000000０號函，其受文單
      位雖有九個，但該文屬機密文件，而受文單位又屬特定，
      逐一清查比對相關人等，即可知接觸該函之人有何人，亦
      可查明該函係由何立法委員調取；又測謊雖不得作為認定
      被告有罪之唯一證據，但可採為證明被告犯罪之佐證之一
      ，是承辦檢察官應對被告測謊以釐清案情；上開二點，檢
      察官均未盡調查證據能事即率為不起訴處分，自有刑事訴
      訟法第三百七十九條第十款應予調查證據而未予調查之違
      法。
（三）被告係以郭文豐、吳正芳之名義寄發檢舉信函，除郭文豐
      事實上並無其人外，因被告丙○○曾任職於聲請人東錦公
      司及名間電力公司，知悉吳正芳曾任職於聲請人東錦公司
      、戶籍地在臺中市，也只有被告丙○○及其家屬知道檢舉
      函內所提及之被告丙○○對聲請人家族聲請假扣押之事，
      以及聲請人東錦公司參與ＢＯＴ案之細節，故應係被告乙○○、丙○○父女二人撰寫檢舉黑函，檢察官對於聲請人
      所提出之眾多間接證據均未予採信，又未說明不予採信之
      理由，自有刑事訴訟法第三百七十九條第十四款「不備理
      由」之違法。
（四）從而，檢察機關率為不起訴及駁回再議之處分，實難令人
      信服，爰向本院聲請交付審判。
五、經查：
（一）按刑事訴訟法之所以增訂「聲請法院交付審判制度」，其
      目的係為對於檢察官起訴裁量之制衡，除貫徹檢察機關內
      部檢察一體之原則所含有之內部監督機制外，另宜有檢察
      機關以外之監督機制，由法院保有最終審查權而介入審查
      ，提供告訴人多一層救濟途徑（刑事訴訟法第二百五十八
      條之一立法理由參照），以促使檢察官對於不起訴處分為
      最慎重之篩選，審慎運用其不起訴裁量權。從而，本條之
      適用一方面係強制告訴人先循檢察機關內部之監督機制救
      濟無效果後，始由法院為之；另方面亦促使檢察機關內部
      省視其不起訴處分是否妥當，法院有最終審查權。故交付
      審判之制度雖賦與法院於告訴人交付審判之聲請裁定准否
      前，可依同法第二百五十八條之三第三項規定為「必要之
      調查」，然其調查證據之範圍，自應以偵查中曾顯現之證
      據為限；而同法第二百六十條對於不起訴處分已確定或緩
      起訴處分期滿未經撤銷者，不得再行起訴之規定，其立法
      理由說明所謂不起訴處分已確定者，包括「聲請法院交付
      審判復經駁回者」之情形在內，是前述「得為必要之調查
      」，其調查證據範圍，更應以偵查中曾顯現之證據為限，
      不得就告訴人新提出之證據再為調查，亦不得蒐集偵查卷
      以外之證據。否則，將與刑事訴訟法第二百六十條之再行
      起訴規定混淆不清，亦將使法院兼任檢察官之責，而有回
      復「糾問制度」之虞；況案件一經法院裁定交付審判，即
      如同檢察官提起公訴般，使案件進入審判程序，則法院裁
      定交付審判之前提，必須偵查卷內所存證據已達刑事訴訟
      法第二百五十一條第一項所謂「足認被告有犯罪嫌疑」程
      度，亦即案件已經跨越起訴門檻，檢察官未行起訴情形下
      而言。縱法院事後審查交付審判案件，對於檢察官所認定
      事實或有不同判斷，但如該案件仍須另行蒐證始能判斷應
      否交付審判者，因交付審判審查制度並無如同再議救濟制
      度得為發回原檢察官續行偵查之設計，法院仍應依同法第
      二百五十八條之三第二項前段規定，以聲請無理由裁定駁
      回。又按犯罪事實應依證據認定之，無證據不得認定犯罪
      事實，刑事訴訟法第一百五十四條第二項定有明文。又告
      訴人之指訴係使被告受刑事訴追為目的，是其陳述是否與
      事實相符，仍應調查其他積極證據以資審認，始得為不利
      被告之認定，此有最高法院五十二年臺上字第一三００號
      判例意旨可參。復認定不利於被告之事實，須依積極證據
      ，苟積極證據不足為不利於被告事實之認定時，即應為有
      利於被告之認定，更不必有何有利之證據，最高法院亦著
      有三十年上字第八一六號判例意旨可資參照。
（二）訊據被告二人均堅決否認有聲請人所指訴之上開犯行，辯
      稱彼等並未書立任何檢舉函，亦未教唆任何人寄發黑函等
      語。經查：
    (一)聲請人所提出分別以總統府、行政院、經濟部、法務部、
      高檢署查黑小組、法務部調查局、臺聯立法院黨團、國安
      局、財政部關稅總局、日商關西電力株式會社等為寄發對
      象，以郭文豐名義書立、日期分別為九十五年三月八日、
      九十五年五月三日之檢舉函三份，及以吳正芳名義書立、
      日期九十五年三月一日之檢舉書一份（見臺灣臺北地方法
      院檢察署九十五年度他字第四六六三號卷《下稱他四六六
      三卷》第六頁至第九頁、第十三頁、第十四頁），其上並
      無任何有關被告二人之資料，而該檢舉書函均係打字為之
      ，並無手寫筆跡可供比對，亦難推測為被告二人所為；檢
      舉書函中雖提及經濟部水利署中區水資源局主辦之「集集
      共同引水計畫名間水力電廠興建暨營運工程」ＢＯＴ案件
      內容及過程，然該ＢＯＴ案並非秘密而屬公開之事，知悉
      其案件內容者，尚難認僅有被告二人，凡聲請人之友人或
      被告之友人均有可能於偶然情形知悉其事，而任職於聲請
      人東錦公司、名間電力公司，或了解該二家公司內部事項
      之人亦不限於被告丙○○，尚難排除有好事者欲揭發公司
      之事，而撰寫檢舉黑函之可能。又被告丙○○雖因任職於
      聲請人東錦公司，或應知悉聲請人所稱吳正芳係任職於聲
      請人東錦公司、戶籍設於臺中之事，然知悉此事者，或尚
      有吳正芳之親戚、同事、友人等，大有人在。是以，聲請
      人以該檢舉書函內容、吳正芳之背景，均為被告二人所得
      知悉等間接證據，即率予推論檢舉書函必為被告二人所書
      立，實屬臆測之詞，尚難採信。
    (二)又寄發予日商關西電力株式會社之檢舉函，雖附有經濟部
      水利署中區水資源局九十五年六月八日水中養字第０九五
      五００三八七七０號函，然經濟部水利署中區水資源局曾
      於九十五年八月十六日以水中養字第０九五五００五三八
      五０函表示：「（上開第0000000000０號函文
      ）係立委透過本署國會組要求本局提供名間電廠進度落後
      本局函催公文，因該等公文非屬密件，且立法院依法有權
      向行政機關獲取相關資訊供其行使制衡權之參考，故應無
      洩漏秘密可言，惟郭文豐君如何獲得該函文，則非本局所
      知」（見九十六年度他字第六三九號卷《下稱他六三九卷
      》第八頁），聲請人任意猜測立法委員係受被告乙○○請
      託而取得該函，並無提出任何證據加以佐證，實無所憑。
      再查，被告乙○○既投資六千萬元於聲請人東錦公司，聲
      請人東錦公司又投資成立名間電力公司，被告乙○○之女
      即被告丙○○亦任職聲請人東錦公司、名間電力公司，可
      見被告二人之利害關係與聲請人東錦公司、名間電力公司
      應屬一致，殊無必要撰寫任何不利於該二公司之黑函。又
      上開第0000000000０號函之受文單位有九個，
      即名間電力公司、中興工程顧問有限公司、黎明工程顧問
      有限公司、許副局長室、主任工程司室、政風室、計畫課
      、工務課、養護課（見他六三九卷第六頁），是上開函文
      之持有人及經手者，除立法委員外，尚有擬稿者、國會聯
      絡人以及上開九單位之人員，範圍極廣，尚難逕行率指被
      告二人即係書立檢舉函之人。何況寄發予日商關西電力株
      式會社之檢舉函，係以立法院之信封寄出，有信封影本在
      卷可證（見九十六年度偵字第一三七七號卷第十四頁、第
      十五頁、第十九頁），而被告二人又非立法委員或立法委
      員之助理，則聲請人不疑立法院內人員，反而遽以推認檢
      舉函必為被告二人所為，實嫌速斷。
    (三)又按測謊鑑定係依一般人在說謊時，會產生遲疑、緊張、
      恐懼、不安等心理波動現象，乃利用測謊儀器將受測者之
      上開情緒波動反應情形加以紀錄，用以判別受測者所供述
      之真實性，倘受測者愈想壓抑其謊言所產生之情緒，在測
      謊儀器上愈會產生明顯之情緒波動反應，反之則無此不實
      之波動反應。從而測謊鑑定結果，如就否認犯罪有不實之
      情緒波動反應，固得供審判上之參酌，惟不得採為有罪判
      決之唯一憑據（最高法院八十七年度臺上字第三三三七號
      判決參照）。本件被告二人既堅決否認有撰寫檢舉黑函，
      且無任何積極事證可佐證聲請人所指訴之犯罪事實，縱認
      對被告二人施以測謊，亦不能僅憑測謊鑑定之結果即入被
      告二人於罪，是本件亦無實施測謊之必要，檢察官未對被
      告做測謊鑑定，尚無違法不當之處。
    (四)被告乙○○雖另因藉勢勒索案件，經臺灣南投地方法院檢
      察署檢察官偵查後以九十四年度偵字第三一二一號、第三
      七二九號提起公訴，現正由臺灣南投地方法院審理中，此
      有上開起訴書附卷可證（見他四六六三號卷第四頁、第五
      頁），惟究難以此即認被告二人即為寄發黑函之人，況卷
      內並無任何證據證明被告二人曾以寄發檢舉函脅迫聲請人
      丁○○、甲○○為有利於彼等之證詞，是聲請人主張寄發
      檢舉函為被告二人脅迫聲請人丁○○、甲○○就範之手段
      之一，尚乏依憑，而屬臆測之詞，不足為被告二人不利之
      認定。
（三）此外，綜觀全案卷證資料，亦未發現有何其他積極之證據
      足以證明被告二人確有聲請人所指訴之妨害名譽犯行，是
      臺北地檢署檢察官及高檢署檢察長分別予以不起訴處分及
      駁回再議之聲請，並無不當。至於聲請人雖主張應傳訊經
      濟部水利署中區水資源局九十五年六月八日水中養字第０
      九五五００三八七七０號函文之受文單位相關人員以釐清
      事實，檢察官未予傳訊，調查證據未盡完備，然本件本難
      以特定有可能撰寫檢舉函之人，縱認傳訊上開九個機關單
      位接觸該函文之人，仍不足以認定被告二人有妨害名譽犯
      行，此部分亦不在本院審理交付審判之救濟範圍內。準此
      ，本件交付審判之聲請為無理由，應予駁回。
六、據上論斷，依刑事訴訟法第二百五十八條之三第二項前段，
    裁定如主文。
中　　華　　民　　國　　96　　年　　7 　　月　　27　　日
　　　　　　　　　刑事第一庭  審判長法　官　陳興邦
                                    法　官　蘇嘉豐
                                    法　官　劉素如
上正本證明與原本無異。
本裁定不得抗告。
                                    書記官  陳育君
中　　華　　民　　國　　96　　年　　7 　　月　　27　　日
